臺灣臺中地方法院民事裁定　九十二年度訴字第二三０三號
　　原　　　告　台中縣大雅鄉會.
　　法定代理人　甲○○
　　訴訟代理人　丙○○
　　被　　　告　乙○○
右當事人間因被告被訴背信案件，原告提刑事附帶民事訴訟請求損害賠償事件，經本
院刑事庭裁定移送民事庭審理，本院於民國九十三年十二月三十日言詞辯論終結，判
決如左：
    主      文
被告應給付原告新台幣參拾捌萬肆仟參佰參拾捌元及自民國九十一年七月二十日起至
清償日止，按週年利率百分之五計算之利息。
原告其餘之訴駁回。
訴訟費用由被告負擔二分之一，餘由原告負擔。
本判決原告勝訴部分，於原告以新台幣壹拾參萬元供擔保後，得假執行。但被告如以
新台幣參拾捌萬肆仟參佰參拾捌元為原告供擔保後，得免為假執行。
原告其餘假執行之聲請駁回。
    事實及理由
一、按訴狀送達後，原告不得將原訴變更或追加他訴，但擴張或減縮應受判決事項之
    聲明者，不在此限，民事訴訟法第二百五十五條第一項第三款定有明文。原告提
    起本件訴訟時，其請求之聲明為「被告應給付原告一百三十六萬八千三百元及自
    起訴狀繕本送達翌日（即九十一年七月二十日）起至清償日止按週年利率百分之
    五計算之利息」，嗣於訴訟進行中，就其請求之本金部分，減縮為九十一萬五千
    六百八十九元，與上開規定相符，應予准許，合先敘明。
二、原告起訴求為判決：（一）被告應給付原告九十一萬五千六百八十九元及自起訴
    狀繕本送達翌日（即九十一年七月二十日）起至清償日止按週年利率百分之五計
    算之利息。（二）原告願供擔保請準宣告假執行。其陳述略稱：
  （一）被告於民國（下同）九十年十月間以合群旅行社台北分公司名義與原告簽定
        國外旅遊契約，承攬原告辦理之第十四屆選任人員兩岸農業金融交流考察團
        前往大陸地區旅遊考察（下稱系爭旅遊考察）之業務，議定旅遊考察之地點
        為大陸地區之貴陽、重慶、三峽、武漢等地，旅遊考察期間自同年十月十三
        日起至同年月二十三日止計十一天，參加之人員則有原告所選聘任人員二十
        三人、自費家屬成員十六人，並約定每人費用為新台幣（以下貨幣單位除有
        特別標明外，均為新台幣）三萬九千元，參加人員之費用，除被告於同年十
        月八日在原告會議室舉辦行前說明會時，先行收取自費人員十六人之團費六
        十二萬四千元外，其餘原告選聘人員二十三人所需費用之百分之九十五（計
        八十五萬二千一百五十元）則由原告於同年月十二日匯入被告在第一商業銀
        行中山分行之帳戶內，尾款則約定待團員安全返國無異議後付清。距被告受
        原告委任處理系爭旅遊考察業務，並自任系爭旅遊考察團領隊，竟意圖為自
        己不法之利益，將所收取團費共一百四十七萬六千一百五十元，除支付團員
        小背包、保險費、來回機票、台中縣大雅鄉至中正機場間往返接送、武漢出
        境機場稅、大陸司機導遊小費、大陸地區團費合計共一百零九萬一千七百六
        十二元外，其餘團費則用以清償被告前積欠他人之款項，致使參加系爭旅遊
        考察之團員前往大陸地區貴陽旅遊後，被告即因無團費可供支付預定之旅遊
        行程，而先後向參與行程之原告有關人員借貸人民幣十萬三千八百元支應，
        並經原告人員代墊支付地陪、食宿等費用計人民幣一萬零九百元，非但致使
        原定行程受阻，且自同年十月二十日至二十二日之長江三峽遊程更因無團費
        可供支付而取消，改為自由活動，致原告受有損害，而就被告涉犯背信等罪
        嫌業經原告提起自訴，故依法提起刑事附帶民事訴訟請求損害賠償等語。
  （二）原告所受損害額之計算如下：原告因系爭旅遊考察團支出之費用合計共二百
        萬七千四百五十一元，分別為(1)團費（含自費團員在內）一百四十七萬六千
        一百五十元(2)被告在大陸借支人民幣十一萬四千七百元（折合新台幣五十一
        萬六千一百五十元）(3)因被告在大陸地區向原告借支人民幣，原告受有利息
        損失一萬五千二百零一元，而被告僅支付系爭旅遊考察團前述來回機票等費
        用共一百零九萬一千七百六十二元，以原告支出之金額扣除被告已支付之金
        額，即為原告所受之損害額，故原告所受之損害為九十一萬五千六百八十九
        元。
三、被告則聲明請求：（一）原告之訴及假執行之聲請均駁回。（二）如受不利判決
    ，願供擔保免為假執行。其陳述略稱：被告並未將原告交付之系爭旅遊考察團團
    費自行花用，而係遭訴外人鄭富峰取走，鄭富峰並因而簽發以香港南洋銀行為付
    款人、面額港幣二十八萬元之支票予被告，被告並已將該支票轉交原告處理，被
    告並無任何詐欺或背信之行為；又被告任負責人之合群旅行社台北分公司係旅行
    業品質保障協會（下稱品保協會）會員，且合群旅行社台北分公司有投保旅遊履
    約保險，兩造因
    本件旅遊契約發生糾紛，原告理應先向品保協會求償，不應向原告求償等語。
四、兩造不爭執可堪信為真正之事實：
  （一）被告於九十年十月間以合群旅行社台北分公司名義與原告簽定國外旅遊契約
        ，承攬原告辦理之第十四屆選任人員兩岸農業金融交流考察團前往大陸地區
        旅遊考察之業務，議定旅遊考察之地點為大陸地區之貴陽、重慶、三峽、武
        漢等地，旅遊考察期間自同年十月十三日起至同年月二十三日止計十一天，
        參加之人員則有原告所選聘任人員二十三人、自費家屬成員十六人，並約定
        每人費用為新台幣三萬九千元。
  （二）原告委任被告辦理系爭旅遊考察業務所需支付之費用，業經原告分別於九十
        年十月八日支付六十二萬四千元予被告，另於同年月十二日將八十五萬二千
        一百五十元匯入被告在第一商業銀行中山分行之帳戶內，尾款則約定待團員
        安全返國無異議後付清。
  （三）被告因處理系爭旅遊考察業務，已支付團員小背包、保險費、來回機票、台
        中縣大雅鄉至中正機場間往返接送、武漢出境機場稅、大陸司機導遊小費、
        大陸地區團費合計共一百零九萬一千七百六十二元。
  （四）被告帶領系爭旅遊考察團至大陸地區後，曾先後向參與行程之原告有關人員
        借貸人民幣十萬三千八百元支應旅遊行程所需費用，並經原告人員代墊支付
        地陪、食宿等費用計人民幣一萬零九百元。
  （五）系爭旅遊考察團原定自同年十月二十日至二十二日之長江三峽遊程，因被告
        無法支付費用而取消，改為自由活動。
  （六）被告因處理系爭旅遊考察業務涉犯刑法第三百四十二條第一項之背信罪，經
        本院判處有期徒刑八月，被告不服上訴後，臺灣高等法院臺中分院業於九十
        二年十一月十八日以九十二年度上易字第一六八八號判決駁回上訴。
五、得心證之理由：本件兩造爭執之焦點厥為被告處理系爭旅遊考察團之事務，有無
    違背任務之行為，致原告受有損害？如因而致原告受有損害，則原告所受損害額
    為何？經查：
  （一）被告於本院審理中辯稱原告所交付之系爭旅遊考察團團費係遭訴外人鄭富峰
        取走，並非被告自行花用云云。微論原告係將系爭旅遊考察團之費用支付予
        被告，如非經被告交付，訴外人鄭富峰自不可能取得原告支付之系爭旅遊考
        察團團費，而被告於本院審理中就其何以將原告交付被告之系爭旅遊考察團
        團費交付鄭富峰，始終不願詳加說明，按諸原告支付系爭旅遊考察團團費之
        用意，自係在用以使被告支付系爭旅遊考察行程之相關費用，被告未將之用
        已支付系爭旅遊考察團所需費用，卻將之交付訴外人鄭富峰，被告處理系爭
        旅遊考察團之事務，已顯有違背任務致生損害於原告之背信行為。再經調閱
        本院九十一年度自字第二０八號全卷（含臺灣高等法院臺中分院九十二年度
        上易字第一六八八號卷），被告於被訴背信等刑事案件審理中則係辯稱：所
        收取之團費，除用以支付團員小背包、保險費、來回機票、接送至中正機場
        及返回大雅、武漢出境機場稅、大陸司機導遊小費等費用外，其餘團費則由
        鄭富峰取去（即六十二萬四千元部分，由鄭富峰取去四十二萬四千元）或交
        付鄭富峰（即八十五萬二千一百五十元部分，除支付部分機票款外，其餘款
        項換成美金交付鄭富峰）用以與大陸當地旅行社結帳此次旅遊之費用，惟鄭
        富峰於九十年十月十三日隨同前往大陸後，因未依約與當地旅行社結算，即
        逕於同年月十六日返台，且行動電話關機，使被告無法與鄭富峰聯絡，在不
        得已情況下，乃向團員張國添、丙○○分別借貸人民幣十萬元、三千八百元
        以供支應，及由團員代墊支付地陪、食宿等費用計人民幣一萬零九百元，嗣
        因無法支付原預定長江三峽旅遊行程之費用，而取消該旅遊行程，並非故意
        為之云云。然查，九十年十月八日，鄭富峰陪同被告前往原告處舉辦行前說
        明會，嗣於當日返回台北時，在車上由被告將當日所收取團費六十二萬四千
        元中之四十五萬元交付鄭富峰，用以清償被告前積欠訴外人喜美旅行社機票
        款三十萬元及其他保險費、雜支等之用，另被告嗣所收取團費八十五萬二千
        一百五十元，並未有何換美金交付鄭富峰，而是用以支付此次旅遊所訂購之
        團員來回機票款及清償前積欠他人之機票款，且鄭富峰於九十年十月十三日
        僅是陪同被告乙○○前往大陸，並於同年月十六日即返台等情，業經證人鄭
        富峰到庭結證甚明（見本院九十一年度自字第二０八號卷第一八七頁至第一
        八八頁、第二五九頁），而鄭富峰嗣確代被告清償被告前積欠喜美旅行社機
        票款計三十萬元，且被告就系爭旅遊考察團團員之來回機票係向訴外人美齊
        旅行社訂購，有支付美齊旅行社機票款六十一萬零一百六十元及清償前積欠
        美齊旅行社三十餘萬元機票款中之二十萬元，尚餘十餘萬元未清償等情，亦
        經證人即喜美旅行社總經理黃文桂及證人洪興國分別結證甚明，並有證人黃
        文桂提出被告償還機票款明細表乙紙及美齊旅行社團體購票同意書影乙紙可
        資為證（見同上卷第二四四頁、第二六０頁至第二六二頁、第二六四頁）；
        參以證人鄭富峰並未在合群旅行社台北分公司任職，亦非合群旅行社台北分
        公司之股東，而被告為旅遊業者，衡情被告絕無任意將部分團費交付鄭富峰
        ，而由鄭富峰代向大陸當地旅行社結帳此次旅遊費用之理，顯見被告確將所
        收取之部分團費用以清償前積欠他人之款項，而具有為自己不法利益之意圖
        無疑。按被告以合群旅行社台北分公司名義與原告簽訂系爭旅遊考察契約，
        為受原告委任而處理系爭旅遊考察之事務，並自任領隊，竟意圖為自己不法
        之利益，將所收取之部分團費用以清償前積欠他人之款項，使所參加團員三
        十七人前往大陸地區旅遊後，因無團費可供支付預定之旅遊行程，迫不得已
        ，乃由原告有關人員貸與及代墊款項以供支應，非但原預定之旅遊行程受阻
        ，且嗣三天之長江三峽旅遊行程，亦因無團費可供支付，取消該旅遊行程，
        改為自由活動，而為違背其任務之行為，自足以生損害於原告此次旅遊團員
        之利益，被告有背信之事實，洵堪認定，而本院九十一年度自字第二０八號
        刑事案件審理後，亦同此認定。
  （二）按因故意或過失，不法侵害他人之權利者，負損害賠償責任。故意以背於善
        良風俗之方法，加損害於他人者亦同。民法第一百八十四條第一項定有明文
        。依上開規定，民法第一百八十四條第一項前段侵權行為損害賠償責任之成
        立，除需行為人有故意或過失之不法行為存在，且須因該不法行為侵害他人
        之權利致他人受有損害，始能當之，而同條項後段侵權行為損害賠償責任之
        成立，則必行為人出於故意，而以背於善良風俗之方法，致他人之利益受有
        損害，始能成立，是不論民法第一百八十四條第一項前段或後段侵權行為損
        害賠償責任之成立，均以行為人之行為與損害間有相當因果關係為其前提。
        茲就原告請求賠償之項目、金額分述如下：
      (1)被告借支人民幣十一萬四千七百元（折合新台幣五十一萬六千一百五十元）
        、因上開借支所受利息損失一萬五千二百零一元部分：前開借支之人民幣及
        因借支所受之利息損失，均係基於兩造間另行成立之消費借貸關係所生，原
        告固得另行依消費借貸之法律關係訴請被告返還，然此究非因被告背信行為
        所致生之直接損害，原告依侵權行為損害賠償之法律關係，併請求被告賠償
        前開部分金額，即屬無據，無從准許。
      (2)本件被告處理系爭旅遊考察團之事務確有背信之行為，已如前述，而被告背
        信行為所損害者，應係參與系爭旅遊考察團團員未能如期進行長江三峽行程
        之利益，因參與系爭旅遊考察團之團員所需團費，除自費團員外，計有二十
        三人之團費係由原告所支付，故原告所受之損害，乃係經其支付團費之二十
        三個團員未能進行原定長江三峽行程之損害額，至自費團員十六人部分，受
        損害者應為各該自行支付團費之團員，原告並未受有任何損害，雖該自費團
        員十六人亦係以被告之名義與原告任負責人之合群旅行社台北分公司締約，
        然原告係依侵權行為之法律關係請求損害賠償，並非基於契約關係而提起本
        件訴訟，是原告依侵權行為損害賠償之法律關係，併請求被告賠償自費團員
        十六人所受損害部分，自屬無據。又系爭旅遊考察團未如期進行之長江三峽
        遊程，依系爭旅遊考察團之原約定，原定長江三峽遊程僅占原行程期間之三
        日，惟因團員均已返台，如補予進行，自應加計台灣與大陸間往返所需機票
        費用及期間，而由台北至重慶、三峽、武漢再返回台北，所需費用約在二萬
        八千八百元至三萬元之間，有台中市旅行商業同業公會九十三年十一月二十
        四日中旅公毅（九三）字第二一九號函在卷可參，本件以中間價格即二萬九
        千四百元計算，則原告所受損害額為六十七萬六千二百元（29400元Ⅹ23＝
        676200元），然因原告請求賠償之金額為九十一萬五千六百八十九元，扣除
        前述借支部分及因借支所受利息損害後，原告請求賠償因侵權行為所受之損
        害額應為三十八萬四千三百三十八元（915689元－516150元－15201元＝
        384338元），基於民事訴訟採行處分權主義，則原告請求被告賠償之金額，
        應於三十八萬四千三百三十八元之範圍內准許之。
  （三）被告雖另以已交付港幣二十八萬元之支票予原告，及合群旅行社台北分公司
        係品保協會會員，且有投保旅遊履約保險，兩造因旅遊契約發生糾紛，原告
        理應先向品保協會求償，不應向原告求償云云為辯。惟查，原告固自認有收
        到被告所交付港幣二十八萬元支票之事實，惟以該支票係供為被告借支人民
        幣之擔保為辯，經細查卷附被告所提出之支票影本所示，該支票之票載發票
        日為西元二００一年（即民國九十年）十月二十一日，而鄭富峰則係早在同
        年月十六日即以自大陸返台，已如前述，顯見該支票係在鄭富峰於同年月十
        六日返台之前即已開立，當時尚未發生係爭旅遊考察團無法按原定行程行進
        之事實，足見被告交付上揭支票予原告之目的，自非用以賠償損害之用，原
        告辯稱上揭支票係供為被告借支人民幣之擔保，即屬有徵。至旅行業加入品
        保協會並投保旅遊履約保險之目的，係在保障消費者之求償權，並非免除旅
        行業者賠償之義務，於旅行業者應負賠償責任之情形下，消費者是否先向品
        保協會求償，乃消費者選擇之權利，究不得以消費者未先向品保協會求償為
        由，而免除旅行業者之賠償責任，被告前揭所辯，洵不足採。
  （四）綜據上述，原告依侵權行為之法律關係，訴請被告賠償三十八萬四千三百三
        十八元及自九十一年七月二十日（即起訴狀繕本送達翌日）起至清償日止按
        週年利率百分之五計算之法定遲延利息，即有理由，應予准許。逾上開範圍
        之請求，則屬無據，應予駁回。
六、本件判決之結果已臻明確，兩造其餘攻擊防禦方法，經審酌均於判決結果無影響
    ，爰不一一論述，附此敘明。
七、兩造均陳明願供擔保，分別請求宣告假執行及免為假執行，就原告勝訴部分核無
    不合，爰各酌定相當之擔保金額予以准許。至原告敗訴部分，其假執行之聲請即
    失所附麗，應予駁回。
八、據上論結，本件原告之訴為一部有理由，一部無理由，依民事訴訟法第七十九條
    、第三百九十條第二項、第三百九十二條，判決如主文。
中　　　華　　　民　　　國　　九十四　　年　　　一　　　月　　三十一　　日
　　　　　　　　　　　　　　　　　　臺灣臺中地方法院民事第二庭
~B法　　　官　呂麗玉
右為正本係照原本作成
如不服本判決，應於判決送達後二十日內，向本院提出上訴狀。
中　　　華　　　民　　　國　　九十四　　年　　　一　　　月　　三十一　　日
~B法院書記官
